臺灣高等法院刑事判決
111年度侵上訴字第131號
上  訴  人  臺灣新北地方檢察署檢察官
被      告  吳品志


訴訟參與人  新北市政府社會局局長張錦麗
送達代收人  洪婉馨
代  理  人  周嘉鈴律師
上列上訴人因被告妨害性自主案件，不服臺灣新北地方法院110
年度軍訴字第5號，中華民國111年2月21日第一審判決(起訴案號
：臺灣新北地方檢察署110年度調偵字第2127號)，就科刑部分提
起上訴，本院判決如下：
    主  文
原判決關於緩刑部分撤銷。
其他上訴駁回。
吳品志緩刑貳年，緩刑期間付保護管束，並應於本判決確定之日
起壹年內，接受與兩性平權相關之法治教育貳場次。
    理  由
一、上訴意旨略以：原審諭知被告吳品志犯如原判決書附表一主
    文欄所示之罪，各處如原判決書附表一主文欄所示之刑。緩
    刑5年，緩刑期間付保護管束，並應履行如原判決書所示條
    件，固非無見，惟查：被告迄今完全未表示歉意，亦未賠償
    A女，告訴人新北市政府社會局復具狀稱：「被告迄今完全
    未表示歉意，亦未賠償A女。原審竟僅因為被告年紀輕、犯
    後坦承犯行、A女無對其提告之意願，即宣告被告緩刑，且
    條件竟係未附期限向公庫支付新台幣10萬元、未附期限之義
    務勞務、未定有時數之精神治療、心理諮商。而被告犯後態
    度惡劣，且有再犯可能性」等語。足見原審對被告所為上開
    量刑，實屬過輕，顯然未能適切考量刑法第57條第9款「犯
    罪所生之危險或損害」及第10款「犯罪後之態度」之科刑標
    準，有違公平原則、比例原則，亦不符人民之法律感情，是
    原判決對被告所為之量刑認定，容有未洽等語。
二、原判決認定之事實
    被告於民國109年間透過網路結識A女(00年0月生，真實姓名
    年籍詳卷，代號AD000-0000000)，知悉A女年僅15歲，竟基
    於對14歲以上未滿16歲之人為性交或猥褻之犯意，於如附表
    一所示時間、地點，以如附表一所示之方式，未違反A女之
    意願，分別對A女為性交、猥褻行為。嗣因A女於安置期間，
    遭同學發現手機內訊息，社工獲悉後帶同A女報警，而查獲
    上情，認被告就附表一編號1所為，係犯刑法第227條第3項
    之對於14歲以上未滿16歲之女子為性交罪，就附表一編號2
    所為，係犯刑法第227條第4項之對於14歲以上未滿16歲女子
    為猥褻罪，上開二罪，犯意各別，行為互殊，應分論併罰等
    語，檢察官僅就原判決量刑部分上訴，惟被告本案犯罪情狀
    ，依刑法第57條規定仍為本院量刑應審酌之事項。
三、本院維持原判決裁量之刑度，駁回檢察官量刑上訴之理由：
(一)原判決量刑審酌事由
　　爰以行為人之責任為基礎，審酌被告與被害人A女係經由通
    訊軟體認識之關係，知道被害人A女年僅15歲，年紀尚幼，
    性智識及自主能力均未臻成熟，竟仍與被害人A女為性交、
    猥褻，影響被害人A女身心之正常發展，被告應予處罰，考
    量被告前無犯罪前科，犯後於警詢時辯稱不知A女年紀，及
    至偵查中檢察官提示兩人對話紀錄，自知事證明確始坦承犯
    行，被告犯後未賠償A女，尚於偵查中移付調解程序時，私
    下要求A女日後若有成立調解，須退回賠償金，並有要求A女
    隱瞞本案案情，被告並於案發後仍持續試圖聯絡A女等節，
    有新北市政府110年7月12日新北府社家字第1103417654號函
    可佐(見偵卷第67頁)，且為A女個案社工甲○○於原審審理中
    陳述甚詳(見原審卷第63、64頁)，經原審當庭勘驗被告持用
    之手機，發現被告於得知A女製作本案警詢筆錄之後，竟仍
    於109年12月4日詢問A女能否接受在廁所發生性行為，且不
    要再讓他人觀看其手機內容等情，有原審110年12月13日勘
    驗筆錄及手機畫面翻拍截圖可證(見原審卷第64、65、67頁)
    ，足認被告犯後並無真摯悔意，犯後態度不佳，兼衡被告行
    為時18歲，自陳高中畢業，剛退伍正在找工作中之家庭經濟
    狀況等一切情狀，分別量處如附表一主文欄所示之刑，並就
    如附表一編號2所示得易科罰金部分，併諭知易科罰金之折
    算標準等語。
(二)檢察官上訴意旨指摘原判決量刑太輕云云，惟按量刑輕重，
    係屬法院得依職權裁量之事項，苟其量刑已以行為人之責任
    為基礎，並斟酌刑法第57條各款所列情狀，而未逾越法定刑
    度或有濫用權限情事，即不得任意指為違法(最高法院75年
    台上字第7033號裁判、98年度台上字第5002號判決意旨參照
    )。關於在原審未達成調解的原因，被告於本院準備程序稱
    「調解時因為我在當兵，所以我父母代替我去，他們認為是
    不小的負擔，希望可以再少一點點，30萬還是有點多，當時
    沒有和解是因為對我是很大的負擔，最後對方認為沒有30萬
    乾脆最後的調解就不要去了，大家法庭上見。因為經濟不景
    氣，我幫送東西是算件的」等語(見本院卷第58頁)，被告已
    供稱與A女未達調解的原因，有卷內公務電話紀錄、新北市
    板橋區公所110年10月4日新北板民字第1102060712號函在卷
    可查(見偵卷第69號，調偵卷第1頁，原審卷第47頁)，尚難
    據此認定被告無悔意。本件原判決就被告上開二罪量刑時，
    已就刑法第57條各款事由詳為審酌並敘明理由，既未逾越法
    定刑度，亦無濫用裁量之權限，原審就被告所犯上開二罪，
    所量處之刑尚屬適法，無違比例原則，並無顯然失出或有失
    衡平之情，要難指為違法。是檢察官就原判決之量刑部分上
    訴，顯係就原審量刑之適法職權行使及已詳予說明之事項予
    以指摘，均不足採，檢察官上訴核無理由，應予駁回。
四、本院就緩刑部分撤銷改判之理由及附條件緩刑宣告：　　
(一)按刑罰之功能，不惟在於懲罰犯罪，以撫平被害人之身心創
    痛、平衡社會之正義感情；更寓有藉由刑罰，使犯罪人之人
    身自由或金錢遭受一時或永久性之剝奪，使其悔悟犯罪之惡
    害，期能改過自新、更生遷善，重新復歸於正常社會，並藉
    此對於社會大眾進行法制教育等「特別預防、一般預防」之
    能。是究應對於犯罪行為人施以如何之刑罰，該等刑罰是否
    得附加緩刑，不惟應視其犯行之輕重而定，同應觀察犯罪行
    為人以如何之刑罰處之、行之，最有助於其復歸社會、回復
    法之和平；相較於宣告刑之諭知，緩刑既係給予被告暫不執
    行刑罰之觀察期間，自更著重於犯罪行為人是否適於緩刑，
    亦即以「特別預防」為最重要之考量，此觀現代刑法理念，
　　已從傳統的以刑罰作為中心之措施，轉變成修復式司法，即
　　對於加害人、被害人及其等家屬，甚至包含社區成員或代表
    者，提供各式各樣之對話與解決問題之機會，使加害人認知
    其犯罪行為所帶來之影響，而反省其自身應負的刑責，並藉
    此契機，修復被害人等方面之情感創傷和填補其實質所受的
    損害。易言之，現代刑事司法的功能，當賦予司法更為積極
    的正面方向，自傳統的懲罰、報復，擴大至尋求真相、道歉
    、撫慰、負責及修復，正義因此得以更完美彰顯，既有助社
    會安定，並於人民福祉有利，且基於「修復式司法」理念，
    國家自有責權衡被告接受國家刑罰權執行之法益與確保被害
    人（告訴人）損害彌補之法益，使二者間在法理上力求衡平
    ，最高法院108年度台上字第2191號刑事判決意旨可資參照
    。
(二)原審以：被告前未曾因故意犯罪受有期徒刑以上刑之宣告，
    雖未彌補A女所受損害，姑念其年紀尚輕，行為時為18歲，
    現年僅20歲，因失慮致犯罪，犯罪後已坦承犯行，A女並無
    對被告提告之意願(見偵卷第61頁)，認若給予被告較高程度
    之緩刑負擔並附履行較高之醫療或心理專業協助，較之令被
    告入監服短期自由刑，更能降低被告再犯相類罪名之可能性
    ，認被告本案所宣告之刑，以暫不執行為適當，爰宣告緩刑
    5年並附命「一、應向公庫支付新臺幣10萬元。二、應向檢
    察官指定之政府機關、政府機構、行政法人、社區或其他符
    合公益目的之機構或團體，提供140小時之義務勞務。三、
    應於緩刑期間內，前往醫療或輔導機構接受精神治療、心理
    輔導」為緩刑條件等情。
(三)本院審酌被告前未曾受有期徒刑以上刑之宣告，考量其為一
    己私慾而為本件犯行，犯後終能坦承犯行，並於本院審理中
    已與被害人A女監護人之代理人達成調解，所成立之調解內
    容略以「被告願給付原告新臺幣25萬元，並當庭給付現金
    完畢，經原告訴訟代理人點收無訊。原告願宥恕被告之行
    為，並請本院刑事法庭給予緩刑的機會。關於臺灣新北地方
    法院110年度軍訴字第5號刑事判決附表二條件，原告願意建
    議本院刑事法庭免除附表二第一項的金錢給付義務，並減少
    第二項義務勞動時數‥」(見本院卷第85頁)，A女監護人之代
    理人周嘉鈴律師於本院審理時當庭表示被告已把全部的金額
    給付，並稱「希望維持緩刑，給予自新機會，可以不用附加
    義務勞動之條件，但還是希望被告上性別平等課程，另向公
    庫支付10萬元部分也不用了。」等語(見本院卷第113、115
    頁)，審酌被害人A女於偵查中表達不對被告提出告訴，及A
    女監護人(本院依聲請裁定為訴訟參與人)之代理人所為上情
    陳述，原審未及審酌被告於本院已與本案訴訟參與人達成調
    解，並就調解條件已履行完畢等情節，且原審所諭知之緩刑
    條件(詳前述)，就命被告對公庫支付金額、命義務勞動未定
    履行期間、就醫療治療及心理輔導之專業協助，未經醫療評
    估或鑑定其必要性及亦未履行期間，均有未洽，業經檢察官
    以上訴書、A女監護人以刑事聲請上訴狀載明，並經檢察官
    及訴訟參與人之代理人於本院準備程序陳述甚詳（見本院卷
    第60至62頁)，是原審諭知之緩刑條件尚有未洽，檢察官上
    訴指摘原判決量刑太輕，雖無理由，惟原判決所諭知之緩刑
    條件，既有上開瑕疵可指，自應由本院將原判決關於緩刑部
    分予以撤銷改判。
(四)參之前開說明，基於修復式司法理念，本院認被告已知所悔
    悟，經此教訓當知警惕，其所宣告之刑，以暫不執行為適當
    ，爰依刑法第74條第1項第1款之規定，宣告緩刑2年，以勵
    自新。又被告所犯刑法第227條第3項、第4項之罪，為刑法
    第91條之1第1項所列罪名，應依刑法第93條第1項第1款規定
    ，諭知於緩刑期間付保護管束。
(五)再按緩刑宣告，得斟酌情形，命犯罪行為人為預防再犯所為
    之必要命令，刑法第74條第2項第8款定有明文。本院斟酌被
    告因法治觀念不足致為本案犯行，為使其確切知悉其所為對
    被害人A女造成身心傷害，強化其法治觀念並深切記取教訓
    、尊重他人性自主決定權，避免再犯，另有課以被告預防再
    犯所為必要命令宣告之必要，併依刑法第74條第2項第8款規
    定，命被告於本判決確定之日起一年內，應受兩性平權相關
    之法治教育2場次(因被告已依第93條第1項第1款規定付保護
    管束，無庸再依同條項第2款規定付保護管束)，以期能與被
    告自新機會之同時，亦可建立其遵守法律規範之觀念，以收
    矯正被告及社會防衛之效。倘被告未遵循本院諭知之前述負
    擔，情節重大，足認原宣告之緩刑難收其預期效果，而有執
    行刑罰之必要者，依刑法第75條之1第1項第4款之規定，檢
    察官得向本院聲請撤銷其緩刑之宣告，併此說明。
據上論斷，應依刑事訴訟法第368條、第369條第1項、第299條第
1項、第364條，判決如主文。　　　
本案經檢察官陳儀芳提起公訴，檢察官詹啟章提起上訴，檢察官
劉成焜到庭執行職務。
中　　華　　民　　國　　111 　年　　8 　　月　　30　　日
                  刑事第十三庭  審判長法　官  洪于智
                                      法　官  黃玉婷
                                      法　官  黃惠敏
以上正本證明與原本無異。
如不服本判決，應於收受送達後20日內向本院提出上訴書狀，其
未敘述上訴之理由者並得於提起上訴後20日內向本院補提理由書
（均須按他造當事人之人數附繕本）「切勿逕送上級法院」。
                                      書記官  吳錫欽
中　　華　　民　　國　　111 　年　　8 　　月　　31　　日

附錄本案論罪科刑法條全文：
中華民國刑法第227條
（未成年人）
對於未滿十四歲之男女為性交者，處3年以上10年以下有期徒刑
。
對於未滿十四歲之男女為猥褻之行為者，處6月以上5年以下有期
徒刑。
對於十四歲以上未滿十六歲之男女為性交者，處7年以下有期徒
刑。
對於十四歲以上未滿十六歲之男女為猥褻之行為者，處3年以下
有期徒刑。
第1項、第3項之未遂犯罰之。

原判決附表一：
編號 時間地點 方式 主文欄   1 109年10月9日上午，在新北市○○區某汽車旅館內。 以陰莖插入A女陰道內。 吳品志對於14歲以上未滿16歲之女子為性交，處有期徒刑7月。   2 於109年10月20日上午某時許，在吳品志位於新北市○○區○○路00巷00號住處。 使A女以手撫摸其陰莖，再以陰莖隔著內褲在A女之陰道口磨蹭。 吳品志對於14歲以上未滿16歲之女子為猥褻之行為，處有期徒刑5月，如易科罰金，以新臺幣1千元折算1日。